【裁判字號】    95,訴,1856
【裁判日期】    950921
【裁判案由】    毒品危害防制條例
【裁判全文】
臺灣臺中地方法院宣示判決筆錄         95年度訴字第1856號
公  訴  人  臺灣臺中地方法院檢察署檢察官
被      告  甲○○
                   （現於臺灣臺中監獄執行中）
指定辯護人  本院公設辯護人  乙○○
上列被告因毒品危害防制條例案件，經檢察官提起公訴（95年度
毒偵字第1081號、2606號）及移送併辦 (95年度毒偵字第2996號
)，檢察官聲請改依協商程序而為判決，本院於中華民國95年9月
21日下午4時，在本院第5法庭宣示判決，出席職員如下：
    法  官  吳崇道
    書記官  黃舜民
    通  譯  蔡碧雲
法官起立朗讀判決主文、犯罪事實要旨、處罰條文，及告以上訴
限制、期間並提出上訴狀之法院，且諭知記載其內容：
一、主  文：
    甲○○施用第一級毒品，累犯，處有期徒刑壹年參月。
二、犯罪事實要旨：
    甲○○前於民國87、88年間因違反毒品危害防制條例案件，
    經本院裁定送觀察勒戒後，均認無繼續施用毒品之傾向，經
    臺灣臺中地方法院檢察署檢察官先後以87年度偵字第1997號
    、88年度偵字第11066 號為不起訴處分確定。復於91年間，
    再因毒品案件，經檢察官提起公訴並聲請強制戒治，提起公
    訴部分經本院於92年1月17日以91年度訴字第2491 號判決判
    處有期徒刑1年確定，甫於94年6月21日縮短刑期執行完畢，
    強制戒治部分，於92年12月24日強制戒治執行完畢釋放。詎
    仍不知悔改，於前開強制戒治執行完畢釋放後5 年內，不思
    戒除毒癮，復基於反覆施用第一級毒品之犯意，自94年12月
    15日起至95年7月25日止，在臺中市北屯區水湳里永和巷2之
    1 號住處，以針筒注射身體之方式，施用第一級毒品海洛因
    多次。嗣經警於95年1月14日19時30分許，在臺中市○區○
    ○路3段157號2樓執行搜索而查獲；又於同年4月9日16時55
    分許，甲○○經通知至臺中市警察局第六分局偵查隊採尿並
    送驗；復於95年5 月26日22時20分許，在臺中市○區○○路
    上駕車違規經警盤查查獲：經採集甲○○尿液結果，均呈施
    用海洛因待代謝後之可待因及嗎啡陽性反應，而查悉上情。
三、處罰條文：毒品危害防制條例第10條第1項。
  1.查被告行為後，刑法第56條連續犯之規定業於94年1月7日修
    正公布刪除，並自95年7月1日施行，則被告行為後新法業已
    刪除連續犯之規定，此刪除雖非犯罪構成要件之變更，但顯
    已影響行為人刑罰之法律效果，自屬法律有變更。而被告在
    特定期間內多次施用海洛因犯行，符合舊法對於連續犯規定
    強調「概括犯意」及「罪名同一」之主、客觀要件，自得依
    修正前刑法第56條連續犯之規定論以裁判上一罪。但依新法
    既已將上開連續犯之規定廢除，對於類如吸毒等犯罪型態，
    是否會因適用數罪併罰而使刑罰過重產生不合理之現象，則
    容待學界及實務以補充解釋之方式，發展接續犯之概念，對
    於合乎「接續犯」或「包括的一罪」之情形，認為構成單一
    之犯罪，以限縮數罪併罰之範圍，用以解決上述問題（刑法
    第56條修正理由第4點參照）。
  2.而依最高法院86年台上字第3295號判例意旨，數行為於同時
    同地或密切接近之時地實施，侵害同一之法益，各行為之獨
    立性極為薄弱，依一般社會健全觀念，在時間差距上，難以
    強行分開，在刑法評價上，以視為數個舉動之接續施行，合
    為包括之一行為予以評價，較為合理，方屬接續犯之範疇。
    足見「接續犯」之成立係以時、空密接性為前提要件，即透
    過對於同一法益之同種類侵害行為繼續不間斷之實行，業已
    稀釋個別行為之獨立性，致使刑法評價時將之視為單一、整
    體之犯罪行為，以符合社會一般人對於行為概念之認知，並
    與行為人之犯罪目的相互結合。惟被告係每月施用第一級毒
    品海洛因，各次犯行間明顯可分而具有獨立性，核與前揭判
    例意旨所稱「數行為於同時同地或密切接近之時地實施」之
    特性並不相符，已難認合於「接續犯」之前提要件。
  3.至於學理上「包括一罪」概念中，與施用毒品之犯罪型態較
    有關聯者，應屬「集合犯」之態樣，此即依一般社會通念，
    特定犯罪行為具有反覆實施之特性，立法者於制定刑罰法律
    之初，亦已認知該種行為類型之反覆性，而有意藉由法條中
    客觀構成要件之行為要素，涵括上開具有反覆實施特性之數
    個犯罪行為，仍僅接受一次刑法之評價為已足。施用毒品犯
    罪通常極易成癮，一旦身染毒癮，即有於短時內密集施用之
    傾向，是就業已成癮之施用毒品者而言，如將個別施用行為
    在刑法上逐一評價並分別論處罪刑，恐係無視於該種犯罪類
    型反覆實施之特性，而有使行為人承受過度且顯不相當刑罰
    之疑慮。此乃立法者於制定毒品危害防制條例第10條第1、2
    項施用第一、二級毒品罪時所已知，參諸同條例就施用毒品
    者另有施予觀察、勒戒或強制戒治等戒除毒癮之保安處分，
    其理自明，將此反覆多次施用毒品犯行列入「集合犯」範疇
    而論以包括一罪，尚稱合理。
  4.再依學界近來針對刑法連續犯規定廢除後所提出之論述觀察
    ，有認為「集合犯」是指立法者在系爭構成要件所描述、所
    預設之該當行為，本身就具有不斷反覆實施之特性，所以反
    覆實施行為被總括地當成或擬制為一個構成要件行為。基於
    吸毒成癮之道理，施用毒品雖然一次施用就已經足以該當系
    爭構成要件，但接連反覆數次施用毒品者，應僅評價為一個
    施用毒品行為，且依施用毒品具有成癮之特性，反覆成習之
    施用行為才是構成要件違反之典型與常態，單一次之施毒行
    為毋寧說是例外，其性質上應列入構成要件行為單數之「集
    合犯」（參照國立臺灣大學法律學院副教授林鈺雄所著「跨
    連新舊法之施用毒品行為－兼論行為單數與集合犯、接續犯
    概念之比較」一文，刊載於臺灣本土法學雜誌第84期第148
    頁，2006年7月號）。有認為依「法的行為單數」即「構成
    要件行為單數」之概念探討，從刑法分則構成要件之規定，
    就法律概念，將數個自然意思、活動，融合為一法律上概念
    之行為，是為一個法律、社會評價之單位而成為一個法的行
    為單數，其種類如：複行為犯、集合犯、繼續犯，其中施用
    毒品罪即為集合犯之一例（參照東海大學法律系教授張麗卿
    所著「刑法修正與案件同一性－兼論最高法院90年度台非字
    第168號判決」一文，刊載於月旦法學雜誌第134期第222頁
    ，2006年7月號）。有認為「集合犯」係分則立法時法律概
    念之創設，使該等行為必然可以包括複數之行為。依德國學
    說上之見解，係指諸如常業犯或習慣犯之多數行為，其各別
    行為本足以獨立成罪，但基於立法上刑事政策之考量，將其
    視為法律上之行為單一。而集合犯之複數行為，是建立在主
    觀要素之基礎上，即數個行為經由「反覆實施之意圖」，連
    結成法律上之一行為。則將施用毒品之行為視為集合犯，似
    未嘗不可（參照國立中正大學犯罪防治系教授高金桂所著「
    接續犯與連續犯之再探討」一文，刊載於「刑事法之基礎與
    界限－洪福增教授紀念專輯」第520、521頁，2003年4 月一
    版）。綜上，多數學說見解依據施用毒品具有成癮之特性，
    而將反覆施用毒品行為歸類為「集合犯」，乃德國學說上「
    構成要件行為單數」態樣之一種，僅應為包括一罪之評價，
    均無單就個別施用毒品行為論以數罪併合處罰之情形。
  5.而本次修法關於連續犯規定刪除之原因，固然係源於實務上
    對於連續犯「同一罪名」之認定過寬，所謂「概括犯意」亦
    經常可連綿數年之久，不無鼓勵犯罪之嫌，而使國家刑罰權
    之行使發生不合理之現象，故而將之刪除，應屬法務部所稱
    本次修法「寬嚴並進」之刑事政策中，較不利於行為人之從
    「嚴」措施。然施用毒品犯罪本質上具有成癮性、反覆性，
    所侵害者亦屬單一之社會公共法益，此與修法前針對多數侵
    害個人人身、財產法益之犯行而論以裁判上一罪相比，如將
    反覆施用毒品行為僅予以一次之刑法評價，較不致造成濫用
    連續犯規定之疑慮。況前揭修正理由更明示在廢除連續犯規
    定後，針對吸毒等犯罪類型，應發展「接續犯」及「包括一
    罪」之概念，以限縮數罪併罰之範圍，益見立法者亦深知施
    用毒品犯罪有其本質上之特殊性，倘行為人已因施用毒品成
    癮而反覆為同一之吸毒犯行，仍應視其具體情形論以「構成
    要件之行為單數」，而為「包括一罪」，僅受1次之刑法評
    價，自不能徒執廢除連續犯規定係採從嚴之刑事政策，而謂
    修法後反覆多次施用毒品行為均應予以數罪併罰。
  6.準此以言，被告自94年12月15日起至95年7 月25日止反覆多
    次施用第一級毒品海洛因，犯罪行為甚屬密集，顯見被告確
    已施用毒品成癮，揆諸前揭說明，被告所為應論以「構成要
    件之行為單數」中之「集合犯」型態，為「包括一罪」，僅
    受一次之刑法評價。準此，本院認為施用毒品既屬集合犯之
    習慣犯之性質，不論於刑法修正前、後均是如此，是本件被
    告持續多次施用第一級毒品海洛因及第二級毒品安非他命之
    犯行，應僅成立「集合犯」之實質上一罪，本件被告先後多
    次施用海洛因之行為，其中於九十五年七月一日以後發生者
    ，應一律適用新法規定，而九十五年七月一日以前發生者，
    依修正前刑法應論以連續犯之裁判上一罪，並加重其刑；依
    修正後刑法則應論以集合犯之實質上一罪。經比較新舊法結
    果，此部分以新法較有利於被告。
四、協商判決除有刑事訴訟法第455條之4第1項第1款於本訊問程
    序終結前，被告撤銷協商合意或檢察官撤回協商聲請者；第
    2款被告協商之意思非出於自由意志者；第4款被告所犯之罪
    非第455條之2第1項所定得以協商判決者；第6款被告有其他
    較重之裁判上一罪之犯罪事實者；第7款法院認應諭知免刑
    或免訴、不受理者情形之一，及違反同條第2項「法院應於
    協商合意範圍內為判決；法院為協商判決所科之刑，以宣告
    緩刑或2年以下有期徒刑、拘役或罰金為限」之規定者外，
    不得上訴。
五、如有上開可得上訴情形，得自收受宣示判決筆錄送達之日起
    10日內，向本院提出上訴書狀，上訴於第二審法院。
中    華    民    國    95    年    9    月     21    日
                  臺灣臺中地方法院刑事第五庭
                          法  官  吳崇道
以上正本證明與原本無異。
                          書記官  黃舜民
中    華    民    國    95    年    9    月     21    日


司法院資訊處製作；財團法人民間司法改革基金會備份。
